ACORDAO-COMPLETO-2438757

ACÓRDÃO 5877/2021 ATA 10/2021 - SEGUNDA CÂMARA

VISTOS, relatados e discutidos estes autos de tomada de contas especial instaurada pela Caixa Econômica Federal (Caixa) , em desfavor da Sra. Patrícia Cardoso Butinhão (CPF XXX.013.308-XX) , ex-empregada da instituição, em virtude da concessão irregular de créditos nas agências Barretos/SP e Monsenhor Albino/SP, sem observância aos normativos da instituição financeira, causando prejuízos à entidade,   
ACORDAM os Ministros do Tribunal de Contas da União, reunidos em Sessão da Segunda Câmara, diante das razões expostas pelo Relator, em:
9.1. arquivar a presente tomada de contas especial, com fundamento nos arts. 169, inciso VI, e 212 do RI/TCU, ante a ausência de pressupostos de constituição e de desenvolvimento válido e regular do processo; e
9.2. dar ciência deste Acórdão à Caixa Econômica Federal e aos responsáveis, informando-lhes que o inteiro teor da deliberação pode ser consultado no portal eletrônico do TCU.

Tomada de Contas Especial  instaurado pela Caixa Econômica Federal- CAIXA, em razão do prejuízo causado pela Senhora Patrícia Cardoso Butinhão, quando no exercício de suas atividades de técnica bancária nas Agências Barretos e Monsenhor Albino, ambas no Estado de São Paulo, no período de 19/11/2011 a 2/5/2012.

Segunda Câmara

Caixa Econômica Federal.

3. Interessados/Responsáveis:
3.1. Responsáveis: Betussi & Betussi-recrutamento, Selecao e Agenciamento de Pessoal Ltda (07.136.016/0001-75); Luis Eduardo Betussi (XXX.452.618-XX); Patricia Cardoso Butinhao (XXX.013.308-XX); Rosa Alice Sarti Betussi (XXX.648.598-XX).

13.1. Ministros presentes: Bruno Dantas (Presidente), Augusto Nardes, Aroldo Cedraz e Raimundo Carreiro (Relator).
13.2. Ministros-Substitutos presentes: Marcos Bemquerer Costa e André Luís de Carvalho.

RAIMUNDO CARREIRO

Adoto como relatório, nos termos do art. 1º, § 3º, inciso I, da Lei 8.443/92, a instrução inserta à peça 56, lavrada no âmbito da Secretaria de Controle Externo de Tomada de Contas Especial (SecexTCE) , a qual foi  endossada pelo diretor da subunidade (peça 57) e pelo titular da unidade técnica (peça 58) :
"INTRODUÇÃO
	Cuidam os autos de tomada de contas especial instaurada pela Caixa Econômica Federal (Caixa) , em desfavor da Sra. Patrícia Cardoso Butinhão (CPF XXX.013.308-XX) , ex-empregada da instituição, em virtude da concessão irregular de créditos nas agências Barretos/SP e Monsenhor Albino/SP, sem observância aos normativos da instituição financeira, causando prejuízos à entidade.  
HISTÓRICO 
2.	A teor das apurações realizadas no âmbito da Caixa Econômica Federal, consubstanciadas no Relatório Conclusivo, datado de 2/5/2012 (peça 1, p. 90-104 e peça 2, p. 1-2) , a ex-empregada teria praticado, em síntese, as seguintes irregularidades, infringindo dispositivos da Caixa e causando prejuízos à instituição bancária:
a) enquadramento indevido da empresa E. Cristina Ferreira da Silva como Microempresa, contrariando o item 3.26.1 do CR 015169 (item 7.11.1.1 do Relatório Conclusivo, peça 1, p. 102-103) ; e 
 b) renegociação irregular de dívidas decorrentes de autorizações de responsabilidade gerencial de Rosa Alice Sarti Betussi, Luís Eduardo Betussi, Betussi & Betussi Rec. Sel. e Ag. Pessoas e Contrata Loc. Mão de Obra Temporária Ltda., descumprindo os itens 4.9.4 do C0163008 e 3.5.1 a 3.5.3 e 3.9.2 do C0048093 (item 7.11.1.2 do Relatório Conclusivo, peça 1, p. 103) .  
3.	As conclusões inseridas no mencionado relatório trazem as seguintes assertivas (peça 1, p. 104 e peça 2, p. 1-2) :
8.1. Após análise dos documentos e tomada de depoimentos, é convicção de juízo desta Comissão que o empregado arrolado, nos casos abordados, agiu sem a devida observância dos preceitos normativos vigentes à época, gerando prejuízos à CAIXA.
8.2. Na prática dos atos que lhe são imputados a empregada Patrícia Cardoso Butinhão, agiu com culpa por negligência, ao não observar a aposição de assinatura do avalista da operação contratada com a empresa Reunidas Catanduva C M P S Automotivo Ltda.
8.2.1. Agiu com dolo nas inadequações ocorridas no enquadramento no SIRIC para avaliação da empresa E Cristina Ferreira da Silva, o que ocasionou limites além dos aprovados pela Caixa. 
8.2.1.1 Agiu com dolo ao não regularizar até o quinto dia, adiantamento a depositantes de responsabilidade gerencial, e ato contínuo renegociar sem a autorização de Comitê de Avaliação de Negócios competente, das contas de Rosa Alice Sarti Betussi, Luís Eduardo Betussi, Betussi & Betussi Rec. Sel. e Ag. Pessoas e Contrata Loc. Mão de Obra Temporária Ltda.
8.3 Entendemos ser de responsabilidade da empregada Patrícia Cardoso Butinhão, em caso de não recebimento junto ao tomador, o valor de R$ 513.612,63, conforme descrito abaixo: 
8.3.1 Da devedora Rosa Alice Sarti Betussi: 
	Contrato
	Valor do CA
	Data do CA

	2967.190.0000013-32
	R$ 95.020,03
	19/11/2011

8.3.2 Do devedor Luís Eduardo Betussi: 
	Contrato
	Valor do CA
	Data do CA

	2967.190.0000012-51
	R$ 28.041,90
	22/11/2011

8.3.3 Do devedor Betussi & Betussi Rec. Sel. e Ag. Pessoas: 
	Contrato
	Valor do CA
	Data do CA

	2967.690.0000012-10
	R$ 137.983,49
	5/12/2011

8.3.4 Do devedor Contrata Loc. Mão de Obra Temp. Ltda.: 
	Contrato
	Valor do CA
	Data do CA

	2967.690.0000011-30
	R$ 29.894,25
	14/11/2011

8.3.5 Do devedor Reunidas Catanduva CMPS Automotivo Ltda.: 
	Contrato
	Valor do CA
	Data do CA

	2967.605.0000033-08
	R$ 210.603,05
	25/1/2011

8.3.6 Da devedora E. Cristina Ferreira da Silva: 
	Contrato
	Valor do CA
	Data do CA

	2967.556.0000007-65
	R$ 12.069,91
	2/5/2012

4.	Ouvido, o setor jurídico da Caixa, por meio do NJ JURIRBU 492/2012, de 5/8/2012, anuiu às ditas conclusões, assinalando (peça 2, p. 3-5) :
4.1. Conduta: "DOLO" - No que se refere à conduta da arrolada, do ponto de vista estritamente jurídico, temos que os atos praticados merecem ser caracterizados como dolosos, posto que ao adotar procedimentos divergentes do normatizado, a arrolada teve a intenção e assumiu o risco de produzir o resultado, conforme apontando às fls.208/209, item 8.1 e seguinte.
4.2 Responsabilidade administrativa: Pelo descumprimento doloso dos normativos mencionados no relatório conclusivo às fls.207/208, item 7.11, a arrolada violou a proibição definida nos itens 11.3.1.4 e 11.2.1.11, todos do Regulamento de Pessoal (MN RH 053, Anexo I) , podendo ser-lhe aplicada a penalização descrita no item 11.4.1.3 do mesmo manual
4.3. Responsabilidade administrativa: circunstâncias atenuantes: não foram observadas pela comissão apuradora, conforme item 7.12.1, às fls. 208.
4.4. Responsabilidade administrativa: circunstâncias agravantes: não foram observadas pela comissão apuradora, conforme item 7.12.1, do Relatório Conclusivo, fls. 208. 
4.5. Responsabilidade Civil: O Regulamento de Pessoal, item 12.1.1 do MN RH 053, menciona que o procedimento culposo e doloso é causa de responsabilidade civil, o que é previsto também pelo artigo 186 do Código Civil. Cabível o ressarcimento dos prejuízos financeiros suportados pela CEF, conforme consta do relatório conclusivo, às fls.209, item 8.3.
4.6. Responsabilidade Penal: De acordo com eis fatos apurados pela Comissão, concluímos que há indícios de ocorrência de fatos delituosos por parte da ex-empregada, que merecem apreciação na esfera competente.
5.	Notificada das conclusões dos trabalhos (peça 2, p. 6) , a responsável apresentou defesa (peça 2, p. 8-31) . 	
6.	O Conselho Disciplinar Regional de Campinas, num primeiro momento, por meio da Resolução CDR/CP 69/2012 (peça 2, p. 32) , de 27/11/2013, determinou a realização de diligência para apurar a participação de outro funcionário em uma das operações impugnadas. Visando atender à formalidade, expediu-se o Relatório Conclusivo Complementar (peça 2, p. 34-36) , de 19/4/2013, que reafirmou a responsabilidade exclusiva da senhora Patrícia Cardoso Butinhão. 
7.	Cumprida a diligência, o Conselho Disciplinar, consoante a Resolução CDR/CP 22/2013 (peça 2, p. 38) , de 22/5/2013, decidiu aplicar à responsável a penalidade disciplinar de rescisão do contrato de trabalho por justa causa bem como imputar-lhe responsabilidade civil, pela infringência aos subitens 11.2.1.11, 11.3.1.4 e 12.1.1 do Regulamento de Pessoal da Caixa - MN RH 053, Anexo I, conforme a Análise Jurídica NJ JURIR/BU 49/12 (peça 2, p. 4-5) , quais sejam: 
11.2.1.11 - descumprir leis, regulamentos, normas e atos da Administração
11.3.1.4 -  improbidade; e
12.1.1 - A responsabilidade civil decorrerá de procedimento doloso ou de procedimento culposo, de que resulte dano ou prejuízo para a CAIXA ou para terceiros.
8.	Irresignada, a ex-funcionária interpôs recurso (peça 2, p. 42-57) ao qual foi negado provimento consoante Resolução do Conselho Disciplinar da Matriz 40/2013 (peça 2, p. 61) , de 3/7/2013, nos seguintes termos: 
 (...) Após análise de todas as peças processuais e da sustentação oral de defesa realizada, o Conselho DECIDE, por unanimidade, em 2ª instância, negar provimento ao recurso da empregada PATRÍCIA CARDOSO BUTINHÃO, matrícula 061.816-0, e manter a penalidade disciplinar de RESCISÃO DO CONTRATO DE TRABALHO POR JUSTA CAUSA e a atribuição de RESPONSABILIDADE CIVIL aplicadas em 1ª instância pelo COR/CP, conforme Resolução COR/CP nº 022/2013, por enquadramento de sua conduta nos subitens 11 .2.1.11 - "descumprir leis, regulamentos, normas e atos da Administração", 12.1.1 - "a responsabilidade civil decorrerá de procedimento doloso ou de procedimento culposo, de que resulte dano ou prejuízo para a CAIXA ou para terceiros" e 11.3.1.4 -1 "improbidade" do MN RH 53 03 - Regulamento de Pessoal da CAIXA, e art. 482, alínea "a" da CLT. por improbidade. O Conselho entendeu que o recurso da arrolada não apresentou elementos que pudessem reformar a referida Resolução do COR/CP, confirmando-se que utilizou a própria conta para movimentar recursos de terceiros, parcelas de contrato em nome de clientes foram quitados pela empregada arrolada, circunstâncias estas que demonstram a sua incapacidade de distinguir os negócios próprios dos negócios da empresa. 
9.	A Caixa procedeu à notificação extrajudicial da responsável (peça 2, p. 65) para recolhimento dos valores acima mencionados (item 2.2.) . Ciente, como atesta a certidão expedida pelo Oficial do Registro de Títulos e Documentos de Barretos/SP (peça 2, p. 67) , de 1º/9/2016, a ex-empregada não recolheu a quantia cobrada. 
10.	Como a responsável permaneceu inerte, elaborou-se o Relatório do Tomador de Contas 4/2017 (peça 2, p. 85-89) , de 20/4/2017, que apresentou as seguintes ponderações: 
	- das ocorrências analisadas com indícios de fraude, a comissão detectou inicialmente 6 contratos que resultaram em prejuízo para a CAIXA, com contratação irregular de empréstimos para cobertura de saldo devedor na conta, todos autorizados pela arrolada; 
- os contratos irregulares foram na modalidade Renegociação de Dívida, não sendo localizadas as Atas de Comitê de Crédito (formado por gestores a quem cabe a aprovação dos contratos de crédito da Unidade) nem dossiês de renegociação, documentos obrigatórios para esse tipo de operação de crédito; 
 - foi atribuído à ex-empregada a responsabilidade pelo pagamento do prejuízo, considerando o não recebimento junto aos tomadores até os trabalhos de conclusão da apuração de responsabilidade; 
- dos contratos inquinados identificados pela Comissão, três foram liquidados pelos tomadores após a apuração, reduzindo o valor original do prejuízo, restando pendentes os relacionados a seguir:
	Cliente
	Conta
	Origem
	Data
	Valor (R$) 

	Rosa Alice Sarti Betussi
	2967.001.921-2
	Acatamento de cheque 
	19/11/2011
	95.020,00

	Luís Eduardo Betussi
	2967.001.1204-3
	Débitos autorizados 
	22/11/2011
	28.041,90

	Betussi & Betussi Ltda
	2967 .003.379-2
	Adiantamento a depositante
	5/12/2011
	137.983,49

				Total
	261.045,39

11.	Assim, o tomador de contas concluiu que o valor original do prejuízo causado à Caixa pela ex-funcionária foi de R$ 261.045,42. 
12.	Convém ressaltar que a Caixa adotou medidas penais e cíveis contra a responsável. No campo penal, consta nos autos expediente s/nº (peça 2, p. 6) , datado de 21/8/2012, encaminhado pela Caixa à Polícia Federal, requerendo a abertura de inquérito policial. Na esfera cível, foi instaurado inquérito civil junto à Procuradoria da República em Ribeirão Preto/SP nº 1.34.035.000050/2014-60 (peça 2, p. 69) . 
13.	Consta, ainda, informações de que a Caixa ajuizou ações de cobrança contra os devedores, não logrando êxito até o presente momento (peça 2, p. 77) : 
1. Em atenção a consulta, informamos: 
- Rosa Alice Sarti Betussi - Proc. 00063784520124036106 - foi ajuizado e encontra-se suspenso, por ausência de bens penhoráveis. Não há perspectiva de recuperação. 
- Luís Eduardo Betussi - Proc. 0006377-60.2012.403.6106 - foi ajuizado e está na fase de localização de bens para penhora. Em tese, há perspectiva de recuperação, pois será feito BACENJUD, RENAJUD e INFOJUD. Sugerimos nova consulta em 6 meses. 
- Betussi & Betussi - Proc. 00048991720124036106 - foi ajuizado e encontra-se suspenso, por ausência de bens penhoráveis. Não há perspectiva de recuperação. 
14.	A Controladoria Geral da União, por intermédio dos Relatório, Certificado de Auditoria e Parecer do Dirigente de Controle Interno 1161/2017 (peça 1, p. 94-99) , manifestou concordância com o Tomador de Contas, concluindo que a responsável se encontrava em débito com a Caixa Econômica Federal e certificando a irregularidade das contas. 
15.	O Ministro de Estado da Fazenda atestou haver tomado conhecimento das conclusões contidas no Relatório e Certificado de Auditoria (peça 1, p. 102) .
16.	Já no âmbito deste Tribunal, houve o exame dos elementos presentes nos autos e conclusão pela necessidade de citação dos responsáveis para apresentarem defesa ou recolher as importâncias devidas aos cofres da Caixa Econômica federal (peças 6-7) , a qual foi autorizada em 08/08/2018 (peça 8) e efetivada nos seguintes termos (peças 13-16, 35-41, 49-51) :
	Responsável: Patrícia Cardoso Butinhão
	Ocorrência: contratação irregular de empréstimos para cobertura de saldo devedor na conta, todos autorizados pela responsável. Os contratos irregulares são na modalidade Renegociação de Dívida, sendo que não foram localizadas as Atas de Comitê de Crédito (formado por gestores a quem cabe a aprovação dos contratos de crédito da Unidade) nem dossiês de renegociação, documentos obrigatórios para esse tipo de operação de crédito, como destacado nos Relatórios Conclusivo e Complementar da Comissão Processante (peça 1, p. 89-104 e peça 2, p. 1-2 e 34-36) e do Tomador de Contas (peça 2, p. 86-90) .
Condutas: agir sem a devida observância dos preceitos normativos vigentes; não regularizar o saldo negativo das contas que era de sua responsabilidade; não submeter operações de crédito ao Comitê (formado por gestores a quem cabe a aprovação dos contratos de crédito da unidade) ; aprovar empréstimos sem dossiês, preenchimento e assinatura de contrato; e aprovar empréstimo sem verificação de documentos obrigatórios para esse tipo de operação de crédito conforme matriz de responsabilização (peça 2, p. 93) . 
Normas infringidas: itens 4.9.4 do C0 163.008 e 3.5.1 a 3.5.3 e 3.9.2 do C0 048.093, como assinalado no item 7.11.1.2 do Relatório Conclusivo, peça 1, p. 103, e itens 11.2.1.11, 11.3.1.4 e 12.1.1 do Regulamento de Pessoal - MN RH 053, Anexo I, como assinalado na Resolução do Conselho Disciplinar da Matriz 40/2013 (peça 2, p. 61) , de 3/7/2013.
Responsáveis: Rosa Alice Sarti Betussi, Luís Eduardo Betussi e Betussi & Betussi Recrutamento, Seleção e Agenciamento de Pessoal Ltda.
Ocorrência: ser beneficiário de contratos de empréstimos para cobertura de saldo devedor na conta, irregularmente autorizados por Patrícia Cardoso Butinhão. Os contratos irregulares são na modalidade Renegociação de Dívida, sendo que não foram localizadas as Atas de Comitê de Crédito (formado por gestores a quem cabe a aprovação dos contratos de crédito da Unidade) nem dossiês de renegociação, documentos obrigatórios para esse tipo de operação de crédito, como destacado nos Relatórios Conclusivo e Complementar da Comissão Processante e do Tomador de Contas. 
Condutas: a responsabilidade solidária de terceiros é prevista no art. 16, §2º, alínea "b", da Lei 8.443/92, eis que, com o inadimplemento dos contratos firmados, concorreram para a ocorrência do dano.
Nexo de causalidade: As operações de crédito irregulares concedidas pela responsável acarretaram prejuízos aos cofres da Caixa Econômica Federal:  
a) débito solidário: Patrícia Cardoso Butinhão (CPF XXX.013.308-XX) com Rosa Alice Sarti Betussi (CPF XXX.648.598-XX) :
	Data 
	Valor (R$) 

	19/11/2011
	95.020,03

	b) débito solidário: Patrícia Cardoso Butinhão (CPF 16401330899) com Luís Eduardo Betussi (CPF XXX.452.618-XX) :
	Data 
	Valor (R$) 

	22/11/2011
	28.041,90

	c) débito solidário: Patrícia Cardoso Butinhão (CPF XXX.013.308-XX) com Betussi & Betussi Recrutamento, Seleção e Agenciamento de Pessoal Ltda. (CNPJ 07.136.016/0001-75) :
	Data 
	Valor (R$) 

	5/12/2011
	137.983,49

	Evidências:
	a) Relatório Conclusivo e Complementar da Comissão Processante (peça 1, p. 90-104 e peça 2, p. 1-2 e 34-36) ; 
	b) depoimentos de funcionários e de clientes da Caixa (peça 1, p. 70-79) ;
	c) depoimento da responsável (peça 1, p. 83-84) ;
	d) em relação à concessão de crédito à Rosa Alice Sarti Betussi: Relatório SIUNI, da relação de contas por N. Caixa (peça 1, p. 29) ; Relatório Listagem de Transações Estornada e Autorizadas (LTEA) , de 18/4/2011, com pagamento autorizado do cheque 900270, no valor de R$ 105.000,00, da conta 2967.001.921-2, de Rosa Alice Sarti Betussi (peça 1, p. 30) ; Contrato Particular de Consolidação, Confissão, Renegociação de Dívida e Outras Obrigações 24.2967.190.13-32, no valor de R$ 109.730,00, firmado em 20/4/2011 (peça 1, p. 31-38) ; e Relatório SIAPI, Posição de Dívida, de 8/3/2012, do mencionado contrato (peça 1, p. 39) ;
	e) em relação à concessão de crédito a Luís Eduardo Betussi: Relatórios LTEA, de 10, 11, 17 e 21/3/2011, autorizando débito da conta 2967.001.1204-3 (peça 1, p. 40-43) ; Contrato Particular de Consolidação, Confissão, Renegociação de Dívida e Outras Obrigações, número 24.2967.190.12-51, no valor de R$ 35.800,00, firmado em 23/3/2011 (peça 1, p. 45-53) ; Relatório SIAPI, Posição de Dívida, de 8/3/2012 (peça 1, p. 44) ;  
	f) em relação à concessão de crédito à  Betussi & Betussi Ltda: Relatório L320, da Agência Monsenhor Albino, de 5/9/2011 (peça 1, p. 54-55) ; Relatório LTEA, de 11 e 15/8/2011, autorizando débito na conta 0291.003.379-2 (peça 1, p. 56-57) ; Cópia do Contrato Particular de Consolidação, Confissão, Renegociação de Dívida e Outras Obrigações, número 24.2976.690.12-10, no valor de R$ 133.821,00, firmado em 6/6/2011 (peça 1, p. 58-67) ; e Relatório SIAPI, Posição de Dívida, de 23/5/2016 (peça 1, p. 69) .
17.	Regularmente citada (peça 13 e 33) , a Sra. Patrícia Cardoso Butinhão compareceu aos autos trazendo suas alegações de defesa (peças 23-29) . 
18.	Por seu turno, diante do insucesso das tentativas de entrega das citações nos endereços constantes das bases de dados da Receita Federal do Brasil e do Registro Nacional de Carteira de Habilitação (peças 10-12 e 14-16, 34 e 42-48) , realizou-se a citação dos responsáveis Rosa Alice Sarti Betussi, Luís Eduardo Betussi e Betussi & Betussi Recrutamento, Seleção e Agenciamento de Pessoal Ltda. por intermédio de edital (peças 49-54) .
19.	Conforme Despachos de Conclusão das Comunicações Processuais (peça 55) , verifica-se que as providências inerentes às comunicações processuais foram concluídas.
20.	Transcorrido o prazo regimental, os responsáveis Rosa Alice Sarti Betussi, Luís Eduardo Betussi e Betussi & Betussi Recrutamento, Seleção e Agenciamento de Pessoal Ltda. permaneceram silentes, devendo ser considerados revéis, nos termos do art. 12, §3º, da Lei 8.443/1992.
ANÁLISE DOS PRESSUPOSTOS DE PROCEDIBILIDADE DA IN/TCU 71/2012
Prejuízo ao Contraditório e Ampla Defesa
21.	Verifica-se que não houve o transcurso de mais de dez anos desde o fato gerador sem que tenha havido a notificação do responsável pela autoridade administrativa federal competente (art. 6º, inciso II, c/c art. 19 da IN/TCU 71/2012, modificada pela IN/TCU 76/2016) , uma vez que os valores cobrados datam de 19/11, 22/11 e 05/12/2011, decorrentes de eventos pretéritos, e a Sra. Patrícia Cardoso Butinhão foi notificada sobre as irregularidades pela autoridade administrativa competente, na data de 01/09/2016, conforme a notificação extrajudicial (peça 2, p. 67) . 
22.	Não houve a notificação dos responsáveis Rosa Alice Sarti Betussi, Luís Eduardo Betussi e Betussi & Betussi Recrutamento, Seleção e Agenciamento de Pessoal Ltda. pela Caixa Econômica Federal.
Valor de Constituição da TCE
23.	Verifica-se que o valor atualizado do débito apurado (sem juros) em 1/1/2017 é superior a R$ 100.000,00, na forma estabelecida conforme os arts. 6º, inciso I, e 19 da IN/TCU 71/2012, modificada pela IN/TCU 76/2016.
OUTROS DÉBITOS NOS SISTEMAS DO TCU COM O MESMO RESPONSÁVEL
24.	Informa-se que não se verificou a existência de outros processos em que os responsáveis figurem no polo passivo.
25.	A tomada de contas especial está, assim, devidamente constituída e em condição de ser instruída. 
EXAME TÉCNICO
Alegações de defesa da Sra. Patrícia Cardoso Butinhão (peça 23) 
26.	Após tecer comentários preliminares dando conta do histórico e de sua conduta profissional durante o tempo de relação laboral mantido com a Caixa, a defesa, quanto ao mérito propriamente dito, expendeu os argumentos sintetizados a seguir.
Argumento
27.	No pertinente as renegociações das dívidas de Rosa Alice Sarti Betussi, Luís Eduardo Betussi e Betussi & Betussi Recrutamento, Seleção e Agenciamento de Pessoal Ltda., argui que essas pessoas, integrantes duma mesma família, eram clientes da Caixa desde 2007, sendo que a rolagem de suas dívidas ocorria há tempos, como se depreende do depoimento pessoal do Sr. Luís Eduardo Betussi, prestada na Ação de ressarcimento 0000511-67.2015.403.6138-1ª Vara Federal de Barretos/SP - áudio anexo, bem como dos extratos de movimentação bancária das contas, muito antes da responsável assumir a gerência de pessoa jurídica da agência Monsenhor Albino/SP, em 14/3/2011.
27.1	Menciona, em corroboração à assertiva, autorizações de pagamento sem a devida provisão de fundos realizadas nos dias 10 e 11/3/2011, no montante de R$ 9.296,68, quando ainda não estava lotada na agência, e outras realizadas por outros gerentes.
27.2	Assevera que, ao assumir a gerência de PJ da agência e se deparar com essa situação imprópria, apesar de corriqueira, "dirigiu-se ao seu gerente geral, à época Sr. José Roberto Garcia, avisando-o que tal procedimento poderia ser descontinuado com a disponibilização de créditos àqueles clientes através da renegociação dessas dívidas, esclarecendo que elas ainda existiriam, mas que seria uma forma de o banco receber".
27.3	Dessa forma, com a concordância de seu superior e diante da inexistência de óbices normativos, "averiguou que as renegociações das dívidas da família Betussi poderiam ser realizadas, pois os clientes preenchiam todos os requisitos necessários para a liberação de créditos, além de não existir qualquer restrição a eles à época". Assim, foram renegociadas as dívidas de R$ 35.800,00 (Luís Eduardo Betussi) ; R$ 109.730,00 (Rosa Alice Sarti Betussi) , e R$ 133.821,00 (Betussi e Betussi Rec. Sel. e Ag. Pessoas) .
27.4	Admite, entretanto, em face de sua inexperiência na função de gerente, deixou de observar a necessidade de autorização do comitê de crédito da Superintendência Regional, como estipulado nas normas da instituição.
27.5	Pontua, por fim, que mencionada inobservância foi desprovida de má-fé, não se podendo atribuir à responsável uma dívida já existente que era mascarada há tempos pela prática da "rolagem de dívidas". As renegociações foram realizadas dentro da perspectiva de recebimento das dívidas pré-existentes e que não surgiu em decorrência da ausência de aprovação do Comitê de Crédito Regional, sendo impróprio transferir o risco da atividade financeira ao empregado, atribuindo-lhe a responsabilidade por eventuais prejuízos.
Análise
28.	Consta dos autos que a responsável teria autorizado a contratação de empréstimos para cobertura de saldo devedor em conta, na modalidade Renegociação de Dívida, com inobservância às normas da CEF, notadamente a que estabelecia que ditas operações deveriam ser submetidas ao Comitê de Crédito da Superintendência Regional, a quem caberia a aprovação dos contratos, tendo tal conduta proporcionado um prejuízo de R$ 261.045,42 aos cofres da Caixa Econômica Federal.
28.1	Um primeiro aspecto que se observa diz respeito ao fato de não serem os contratos de renegociação ora tratados os únicos em que a responsável deixou de observar alguma norma específica da CEF. 
28.2	As apurações realizadas identificaram o total de 06 (seis) contratos de empréstimos para cobertura de saldo devedor em conta, autorizados pela responsável e tidos por irregulares precipuamente por não terem sido submetidos a apreciação do Comitê de Crédito da Superintendência, os quais teriam acarretado um prejuízo para a Caixa no valor de R$ 513.612,63.
28.3	No entanto, após o término das apurações, o tomador de contas (peça 2, p. 85-89) identificou a liquidação de três dos ditos contratos inquinados, no valor de R$ 252.567,24. 
28.4	Ressalta-se, por pertinente, que um desses contratos, o de número 2967.605.0000033-08, no valor de R$ 210.603,05, tendo por devedor a empresa Reunidas Catanduva CMPS Automotivo Ltda., foi liquidado justamente mediante a firmatura de um outro contrato de renegociação (peça 2, p. 74) , em 31/10/2013, posteriormente à demissão da responsável. 
28.5	Esses fatos, as quitações havidas de parte dos contratos também tidos como irregulares, fazem emergir fundada incerteza de que fosse evitada a consumação do prejuízo apontado em razão da inadimplência contratual por parte de clientes da Caixa ora sob apreciação, caso, por hipótese, tivesse a responsável observado os normativos vigentes e elevado à consideração de instâncias superiores os contratos de renegociação, notadamente diante da preexistência de saldos devedores por parte dos clientes.
28.6	Acerca desses saldos devedores, situação geradora das renegociações, não consta dos autos extratos bancários ou outros elementos que permitam formar juízo sobre o seu avolumamento. É certo, entretanto, que nos dias 10 e 11/3/2011, antes da responsável assumir as funções de Gerente de Pessoa Jurídica na Agência Monsenhor Albino/SP, foram autorizados saques a descoberto nas contas dos clientes Betusi, no montante de R$ 9.296,68. Houve, também, saques a descoberto autorizados por outra pessoa, a Gerente de Pessoa Física, nos dias 17, 21 e 22/3/2011, no importe de R$ 23.441,57, segundo consta da Lista de Transações Estornadas e Autorizadas-LTEA (peça 1, p. 41-44) .
28.7	A preexistência dessa situação devedora dos clientes é também corroborada pelo fato de um dos contratos de renegociação (peça 1, p. 47-53) , no valor de R$ 35.800,00, ter sido firmado pela responsável em 23/3/2011, pouco mais de uma semana da mesma assumir as funções de Gerente Pessoa Jurídica, exercidas no curto período 14/3 a 21/9/2011.
28.8	Nessas circunstâncias, somos da opinião que a conduta da responsável em realizar os contratos de renegociações com os clientes sem o aval do Comitê de Crédito da Superintendência, por si só, não possuía o condão de ocasionar o dano aos cofres da empresa pública. Com efeito, o dano presente nos autos teve como fato gerador, precipuamente, uma crescente situação de inadimplência dos clientes ao longo do tempo em que mantiveram relacionamento financeiro com a Caixa, desde 2007/2008 (peça 1, p. 100-101) .
28.9	Nesse sentido, o TCU, ao acolher voto do saudoso Ministro Ahemar Paladini Ghisi, prolatou a Decisão 859/99-TCU-Plenário, nos seguintes termos:
"8.1. arquivar o presente processo, por racionalidade administrativa, uma vez que não devem ser caso de instauração de tomada de contas especial prejuízos decorrentes de operações concedidas sem observância das normas internas da instituição financeira, dentro de uma política de captação de mercado, em que não restou caracterizado benefício próprio ou de parente ou afins, por caracterizar risco de crédito decorrente do dia a dia das operações bancárias, devendo as providências para o ressarcimento ser adotadas pela própria instituição, nos termos disciplinados pelas normas internas da entidade, e o fato ser informado a este Tribunal em suas contas anuais."
28.10	Por muito se amoldar à situação presente e pela atualidade das reflexões expendidas na ocasião, transcreve-se aqui excerto do aludido voto.
8. Do exposto, depreende-se que a entidade aceita certos riscos assumidos pelos seus gerentes como política de captação de mercado. Situações como as ora examinadas, assim, não são casos isolados, que são cometidos ao arrepio do conhecimento da direção máxima da entidade.
9. Ao contrário, observo que por esse tipo de operação envolver um risco premeditado aceito pela CEF em busca de melhores resultados, a própria entidade já possui suas regras e meios para recuperar e responsabilizar seus gerentes, em rotinas corriqueiras da instituição financeira. Pergunto-me, então, cabe ao TCU imiscuir-se nesse terreno, adotando uma atitude de buscar ressarcimentos por riscos assumidos conscientemente pela instituição e como parte de sua política de mercado? Será este o nosso papel? Ou devemos concentrar esforços em nossas atribuições constitucionais concernentes às auditorias, denúncias, representações, que implicam em fiscalizar atos de gestão pública que muitas vezes envolvem milhões de reais, como no caso de obras públicas e contratos de concessões de serviços públicos, de prestação de serviços e outros considerados relevantes para a sociedade brasileira?
10. Ademais, como já foi inúmeras vezes argüido pelos próprios gerentes no âmbito deste Tribunal, e reconhecido pela própria entidade, em muitas dessas operações a instituição ganha, o que poderia dar ensejo, inclusive, a uma política de definição de uma margem de perda 'aceitável' em relação ao número de operações que resultaram em lucro para instituição. Cabe aos administradores conduzir seus negócios e a este Tribunal cobrar os resultados, e não assumir um papel que incumbe a esse mesmo gestor quando se trata de cobrar o ressarcimento por operações de risco que fazem parte do dia a dia dos negócios da entidade.
11. Ora, no presente caso, temos de um lado um prejuízo envolvendo operações concedidas sem observância das normas da CEF, mas dentro de uma política de captação de mercado, e aceitas como riscos de praxe pela alta direção da entidade, em que não restou caracterizado beneficiamento próprio ou de parente ou afins. De outro, com os problemas já referenciados no início deste Voto, concernentes à duplicidade de cobrança dos mesmos valores de pessoas distintas em diferentes instâncias. Nessa situação, sou levado à reflexão de que precisamos, nestes casos, repensar a atuação do Tribunal e priorizar o princípio da racionalidade administrativa, que pode ser alcançado a partir da decisão de se deixar que o ressarcimento, nestes casos, seja operacionalizado exclusivamente no âmbito da própria entidade, afastando-se, de imediato, a instauração de TCE, observando-se, para tanto, os normativos adotados pela própria instituição. Esse não é outro que não o princípio que norteou a Instrução Normativa/TCU nº 13/96 ("A tomada de contas especial é medida de exceção, somente devendo ser instaurada após esgotadas as providências administrativas com vistas à recomposição do Erário." - Parágrafo único do art. 1º) .
12. Isso não implica dizer que este Tribunal, deparando-se com a omissão dos gestores dessas instituições financeiras na defesa do patrimônio público, não possa ou não deva determinar a instauração de TCE, inclusive, com a inclusão do administrador omisso como responsável solidário pelos débitos apurados, como aliás já defendi em outras oportunidades. Contudo, entendo que essa deva ser uma posição extrema, só levada a efeito quando restar comprovado o descaso ou omissão do gestor e/ou administrador público na preservação dos bens públicos.
13. Aliás, esse posicionamento vem ao encontro da linha recentemente defendida pelo eminente Ministro Marcos Vilaça ao relatar o TC-225.323/96-6 (Acórdão nº 160/99-TCU-Plenário, Ata nº 40/99) que em seu brilhante Voto demonstrou a preocupação com o incremento assustador do número de processos de tomada de contas especiais, assim como os esforços já despendidos por esta Corte com vistas a redirecionar seus recursos materiais e humanos. Foram citadas deliberações deste Tribunal que objetivaram diminuir tal concentração de esforços na análise de processos em prol da fiscalização in loco, como as decisões acerca da desnecessidade de instauração de TCE para casos de servidores públicos envolvidos em acidente de trânsito; contratos legitimamente acordados, sem ato ilícito de servidor público, envolvendo as franquias dos Correios e contratos de armazenamento da CONAB.
14. Aliás, guardando as devidas proporções e peculiaridades, essa tem sido a atitude desse Tribunal relativamente aos servidores públicos em casos de recebimento indevido ou outra irregularidade que tenha causado dano ao erário: determina-se ao gestor que proceda ao ressarcimento por meio do desconto em folha, conforme disciplina a Lei nº 8.112/90, afastando a hipótese de instauração de TCE. Há que prevalecer a racionalidade administrativa e a economia processual no âmbito de toda a Administração Pública.
15. Assim, entendo que os casos como os ora examinados devem se restringir à adoção de providências dos gestores, sendo que este Tribunal, por ocasião de auditorias e análise das contas, poderá levantar como anda a matéria no âmbito interno das entidades e cobrar dos administradores as providências que entender necessárias para a preservação do patrimônio público, até para que não se excedam nas liberalidades.
28.11	Do que se explanou até esse ponto, verifica-se que a situação enfrentada outrora pelo Tribunal em pouco difere da que ora se examina. De fato, aliada às circunstâncias em que os três inquinados contratos de refinanciamento foram efetivados, sem o aval de escalão superior mas já na presença de situação devedora dos clientes, também aqui responsabilizados, não há evidências claras que caracterizem a existência de dolo ou má-fé por parte da empregada envolvida, tampouco seu locupletamento ou obtenção de qualquer vantagem indevida em benefício próprio, de parentes ou afins. 
28.12	Deve-se também ter em mente o risco do negócio intrínseco às operações de crédito, risco esse que não se consumou ante a liquidação de outros três contratos em que foram imputadas responsabilidades à responsável, não havendo notícia de prejuízos deles advindos.
28.13	Nesse cenário fático, as alegações de defesa apresentadas pela Sra. Patrícia Cardoso Butinhão devem ser acolhidas, excluindo-se sua responsabilidade do presente processo ante a inexistência de nexo entre a sua conduta e o dano constante dos autos.
29.	Relativamente aos demais responsáveis no processo, verifica-se que o inadimplemento de contratos de renegociação de dívida por eles firmados foi o fato gerador do dano presente nos autos. 
29.1	Deve-se salientar, por pertinente, que a avença de que são partes juntamente com a Caixa Econômica Federal não é um contrato administrativo típico, mas sim um contrato negocial, regido por normas de direito privado, onde há um risco inerente ao negócio financeiro firmado.
30.	Nessas circunstâncias e diante da notícia que a Caixa já adotou as medidas judiciais pertinentes para recompor seu patrimônio (peça 2, p. 69) , deve-se, em consonância à deliberação trazida alhures, arquivar os presentes autos, sem o julgamento de seu mérito.
PRESCRIÇÃO DA PRETENSÃO PUNITIVA
31.	Vale ressaltar que a pretensão punitiva do TCU, conforme Acórdão 1.441/2016-Plenário, que uniformizou a jurisprudência acerca dessa questão, subordina-se ao prazo geral de prescrição indicado no art. 205 do Código Civil, que é de 10 anos, contado da data de ocorrência da irregularidade sancionada, nos termos do art. 189 do Código Civil, sendo este prazo interrompido pelo ato que ordenar a citação, a audiência ou a oitiva do responsável. No caso em exame, não ocorreu a prescrição, uma vez que os valores cobrados datam de 19/11, 22/11 e 05/12/2011 e o ato de ordenação da citação se deu em 08/08/2018 (peça 8) .
CONCLUSÃO
32.	A análise promovida na seção "Exame Técnico" permitiu concluir pela ausência de elementos hábeis a caracterizar conduta culposa ou dolosa da parte da Sra. Patrícia Cardoso Butinhão, inexistindo vínculo entre o seu agir e prejuízo sofrido pela Caixa Econômica Federal, razão pela qual deve ter excluída sua responsabilidade desse processo de tomada de contas especial.
32.1	Também permitiu concluir, que o dano presente nos autos decorreu da inadimplência dos Contratos Particular de Consolidação, Confissão, Renegociação de Dívida e Outras Obrigações nº s 24.2967.190.13-32, 24.2967.190.12-51 e 24.2976.690.12-10, regidos por normas de direito privado, já tendo a instituição financeira pública adotado as medidas judiciais cabíveis para recompor seu patrimônio.
PROPOSTA DE ENCAMINHAMENTO
33.	Diante do exposto, submetem-se os autos à consideração superior, propondo:
	a) arquivar o presente processo sem julgamento de mérito, com fundamento no art. 212 do Regimento Interno do TCU, ante a ausência de pressupostos para o seu regular desenvolvimento;
	b) enviar cópia do Acórdão que vier a ser proferido à Caixa Econômica Federal e aos responsáveis, para ciência, informando-lhes que a presente deliberação, acompanhada do Relatório e do Voto que a fundamenta, está disponível para a consulta no endereço www.tcu.gov.br/acordaos."
2.	O Ministério Público junto ao TCU, por meio de parecer exarado pelo Procurador Sérgio Ricardo Costa Caribé, peça 59, manifestou-se de acordo com as conclusões da SecexTCE:
"Trata-se de tomada de contas especial instaurada pela Caixa Econômica Federal (Caixa) em desfavor da ex-empregada Sra. Patrícia Cardoso Butinhão, em decorrência da concessão irregular de créditos por parte das agências Barretos/SP e Monsenhor Albino/SP, sem observância de normas internas, o que veio a causar prejuízo à entidade. 
2.	Após instrução inicial, a unidade técnica promoveu a citação da Sra. Patrícia Cardoso Butinhão, em solidariedade com as pessoas que firmaram as questionadas operações, quais sejam o Sr. Luís Eduardo Betussi, a Sra. Rosa Alice Sarti Betussi e a pessoa jurídica Betussi & Betussi -  Recrutamento e Seleção e Agenciamento de Pessoal Ltda., tendo em vista a contratação irregular de empréstimos para cobertura de saldo devedor nas respectivas contas, sendo que os referidos contratos irregulares, na modalidade Renegociação de Dívida, não foram registrados nas atas do comitê de crédito nem em dossiês de renegociação, documentos obrigatórios para esse tipo de operação de crédito (peças 13 e 49-51) .  
3.	Apenas a Sra. Patrícia Cardoso Butinhão apresentou alegações de defesa (peça 23-29) . A análise dos elementos de defesa por parte da unidade técnica encontra-se na instrução à peça 56, cujas conclusões, desde já, incorporo aos fundamentos deste parecer. Não obstante, entendo oportuno tecer alguns comentários a respeito.
4.	Em sua peça de defesa, a responsável alega que as contas de Rosa Alice Sarti Betussi, Luís Eduardo Betussi e Betussi & Betussi Recrutamento, Seleção e Agenciamento de Pessoal Ltda. integravam o patrimônio de uma mesma família, que essas pessoas eram clientes da Caixa desde 2007 e que a rolagem de suas dívidas ocorria há muito tempo, antes da data em que assumiu a gerência de pessoa jurídica da agência Monsenhor Albino/SP. Tais assertivas são demonstradas pelo conteúdo do depoimento do Sr. Luís Eduardo Betussi, prestado no âmbito da Ação de ressarcimento 0000511-67.2015.403.6138-1ª Vara Federal de Barretos/SP e pelos extratos de movimentação bancária das contas.  
5.	A responsável alega que foram autorizados pagamentos sem a devida provisão de fundos nos dias 10 e 11/3/2011, no montante de R$ 9.296,68, quando ainda não estava lotada da agência. Sustenta que, ao assumir a gerência de pessoa jurídica da agência e detectar essa situação indevida, dirigiu-se ao então gerente geral, Sr. José Roberto Garcia, sugerindo a renegociação dos débitos desses correntistas, o que aumentaria as chances de a Caixa Econômica Federal receber os valores devidos. 
6.	Segundo a responsável, como os clientes preenchiam as condições para a liberação dos créditos, promoveu, com a concordância do seu chefe, a renegociação das dívidas dos membros da Família Betussi. Não obstante, admite que, por inexperiência no cargo e não por má fé, deixou de solicitar autorização do comitê de crédito da Superintendência Regional da Caixa, o que era exigido pelas normas internas.
7.	Em sua análise, a unidade instrutiva destaca que seis contratos de empréstimos para cobertura de saldo devedor teriam sido autorizados pela responsável sem a aprovação do referido comitê de crédito. O tomador de contas, em seu relatório, entretanto, informou que foram liquidados três dos seis contratos em questão (peça 2, p. 88) . 
8.	O exame dos fatos leva a questionamentos a respeito da conexão existente entre a conduta da responsável e o suposto prejuízo causado à entidade. Primeiramente, há que se considerar que os clientes que não quitaram as dívidas renegociadas pela Sra. Patrícia Cardoso Butinhão já apresentavam inadimplência junto à Caixa. Fácil perceber que a situação devedora desses clientes preexistia ao período em que a responsável exerceu a gerência de pessoa jurídica na Agência Monsenhor Albino/SP.  
9.	A renegociação foi contratada apenas porque, evidentemente, remanesciam dívidas que não vinham sendo pagas pelos clientes Rosa Alice Sarti Betussi, Luís Eduardo Betussi e Betussi & Betussi Recrutamento, Seleção e Agenciamento de Pessoal Ltda. O próprio relatório do tomador de contas esclarece que os contratos de renegociação de dívida visaram à cobertura do saldo devedor apresentado nas contas dos referidos clientes (peça 2, p. 87) . 
10.	Sobre o assunto, a Secex-TCE salienta que, de fato, foram autorizados saques a descoberto nas contas dos clientes Betussi, no montante de R$ 9.296,68, assim como foram realizados saques a descoberto autorizados por outra pessoa, qual seja o Gerente de Pessoa Física, no período de 17 a 22/3/2011, no total de R$ 23.441,57 (peça 1, p. 41-44) . É bem possível que tais operações, realizadas antes da responsável assumir a função de gerente na referida agência, também tenham desrespeitado normas regulamentares da entidade e tenham majorado o quantum devido por esses clientes. 
11.	Portanto, se as dívidas existiam previamente à efetivação das questionadas operações de renegociação, não me parece razoável que a responsabilidade deva recair sobre a ex-gerente. Ademais, mesmo que não houvesse ocorrido a renegociação, é bem possível que os mencionados clientes ainda estivessem inadimplentes junto à Caixa, seja pela manutenção de saldo devedor descoberto seja pela inadimplência em outros contratos de crédito.
12.	A não submissão das novas operações ao crivo do comitê de crédito, de fato, constituiu uma grave infringência às normas internas da Caixa. Não obstante, não se pode afirmar com segurança que, diante do interesse no recebimento dos valores devidos, caso a questão lhe houvesse sido apresentada, esse mesmo comitê não viria a aprovar tais operações. 
13.	Importante ressaltar que, conforme Relatório do Tomador de Contas 004/2017 e outras peças componentes dos autos, não há registro no sentido de que, ao firmar os contratos de renegociação, a responsável tenha liberado garantias anteriormente fornecidas pelos correntistas (peça 2, p. 86-90) . 
14.	Como bem salientou a instrução técnica, os contratos em tela não são contratos administrativos e a Caixa já adotou medidas no sentido da cobrança das dívidas. Isso posto e considerando que não existe nexo entre as medidas adotadas pela ex-gerente e o débito examinado nestas contas, as presentes contas carecem de pressupostos para seu regular desenvolvimento. 
15.	Destarte, este membro do Ministério Público de Contas manifesta concordância com a proposta da Secex-TCE, consignada na peça 56, p. 12, no sentido de que, com fundamento no art. 212 do Regimento Interno da Corte de Contas, o presente processo seja arquivado, sem julgamento de mérito." (Grifos conforme original) 
3.	É o relatório.

8.1. Fabiola Butinhao (320388/OAB-SP) e outros, representando Patricia Cardoso Butinhao.

Procurador Sergio Ricardo Costa Caribé.

TOMADA DE CONTAS ESPECIAL. CAIXA ECONÔMICA FEDERAL. CONCESSÃO DE CRÉDITO EM INOBSERVÂNCIA AOS NORMATIVOS DA EMPRESA PÚBLICA. AUSÊNCIA DE DOLO OU MÁ-FÉ. AÇÃO JUDICIAL DE RESSARCIMENTO EM CURSO. ARQUIVAMENTO, SEM JULGAMENTO DE MÉRITO, ANTE A AUSÊNCIA DE PRESSUPOSTOS DE CONSTITUIÇÃO E DE DESENVOLVIMENTO VÁLIDO E REGULAR DO PROCESSO.

TOMADA DE CONTAS ESPECIAL (TCE)

Secretaria de Controle Externo de Tomada de Contas Especial (SecexTCE).

Relato o presente processo por força do art. 152 do Regimento Interno do TCU.
2.	Trata-se de tomada de contas especial instaurada pela Caixa Econômica Federal (Caixa) , em desfavor da Sra. Patrícia Cardoso Butinhão (CPF 164.013.308-99) , ex-empregada da instituição, em virtude da concessão irregular de créditos nas agências Barretos/SP e Monsenhor Albino/SP, sem observância aos normativos da instituição financeira, causando prejuízos à entidade.
3.	Débito: R$ 261.045,42.
4.    	A SecexTCE, à qual anuiu o MP/TCU, propôs arquivar a TCE por ausentes os requisitos de desenvolvimento válido e regular do processo.
5.	Razão assiste à unidade técnica e ao Parquet especializado. Vejamos.
6.	A TCE foi instaurada devido ao fato de que a "responsável teria autorizado a contratação de empréstimos para cobertura de saldo devedor em conta, na modalidade Renegociação de Dívida, com inobservância às normas da CEF, notadamente a que estabelecia que ditas operações deveriam ser submetidas ao Comitê de Crédito da Superintendência Regional, a quem caberia a aprovação dos contratos".
7.	Dos seis contratos autorizados pela responsável - a qual se encontra demitida pelos mesmos fatos objeto da TCE - sem submissão ao Comitê, três deles foram liquidados pelos mutuários. Os outros três, devido ao não pagamento, estão sendo cobrados judicialmente (Ação de Ressarcimento 0000511-67.2015.403.6138-1ª Vara Federal de Barretos/SP) .
8.	Conforme bem destacado pelo Procurador Sérgio Caribé em seu parecer, esses contratos não liquidados e que ocasionaram prejuízo de R$ 261.045,42 aos cofres da Caixa, foram celebrados com sujeitos que já estavam em débito com a empresa pública, consistindo os novos empréstimos em renegociação de dívidas.
9.	Ademais, não consta dos atos elemento que demonstre dolo ou má-fé da ex-empregada da Caixa em ter realizado as operações sem autorização do Comitê, inexistindo, igualmente, indício de locupletamento indevido da responsável.
10.	Posto isso, a TCE deve ser arquivada, sem julgamento do mérito, devido à ausência de pressuposto processual de existência da tomada de contas especial (arts. 169, inciso VI, e 212 do RI/TCU c/c o art. 5º, caput, da IN/TCU 71/2012) .  
11.	Ante o exposto, acolho o pronunciamento da SecexTCE e o parecer do MP/TCU, cujos fundamentos integram as presentes razões de decidir, e VOTO no sentido de que este Colegiado adote o Acórdão que ora submeto à apreciação.
TCU, Sala das Sessões Ministro Luciano Brandão Alves de Souza, em 6 de abril de 2021.
RAIMUNDO CARREIRO 
Relator